【裁判字號】    99,交聲,1917
【裁判日期】    990730
【裁判案由】    聲明異議
【裁判全文】
臺灣高雄地方法院交通事件裁定        99年度交聲字第1917號
原處分機關  高雄市政府交通局
異  議  人
即受處分人  甲○○
上列受處分人因違反道路交通管理處罰條例案件，對於高雄市政
府交通局於民國99年06月23日所為之處分（原裁決書案號：高市
交裁字第裁32-B00000000號）聲明異議，本院裁定如下：
    主  文
原處分撤銷。
甲○○汽車駕駛人，駕駛汽車經測試檢定酒精濃度超過規定標準
，應接受道路交通安全講習，且壹年內不得考領普通重型機車駕
駛執照。
    理  由
一、原處分意旨略以：異議人即受處分人甲○○（下稱異議人）
    於民國98年12月11日20時23分許，騎乘車號YAB-383 號重型
    機車，行經宮安街48號前，經警查獲異議人酒後駕車，酒測
    值為每公升0.76毫克，而有「汽車駕駛人酒精濃度超過規定
    標準（每公升0.25至0.4 毫克）」之違規，依道路交通管理
    處罰條例第35條第1 項第1 款、第24條第1項第2款規定，裁
    處罰鍰新臺幣（下同）45,000元，吊扣駕駛執照12個月，並
    應參加道路交通安全講習等語。
二、異議意旨略以：異議人雖有上開酒駕行為，因工作關係，需
    要使用小型車駕駛執照，若遭吊扣將影響生計，為此聲明異
    議等語。
三、經查：
  (一)關於吊扣駕駛執照部分：
  1.按汽車駕駛人，駕駛汽車經測試檢定酒精濃度超過規定標準
    者，處15,000元以上60,000元以下罰鍰，並當場移置保管該
    汽車及吊扣其駕駛執照1 年；因而肇事致人受傷者，並吊扣
    其駕駛執照2 年；又汽車駕駛人，有第35條第1 項規定之情
    形，應接受道路交通安全講習，道路交通管理處罰條例第35
    條第1 項第1 款、第24條第1 項第2 款分別定有明文。經查
    ，本件異議人於上開時、地，酒後騎乘車號YAB-383 號重型
    機車，經警測得酒後吐氣所含酒精濃度達每公升0.76毫克，
    而有上開道路交通管理處罰條例第35條第1 項第1 款之違規
    事實，乃經警以高雄市政府警察局98年12月11日高市警交字
    第B00000000 號舉發違反道路交通管理事件通知單（下稱舉
    發通知單）當場舉發，移送原處分機關以高雄市政府交通局
    於99年06月23日高市交裁字第裁32-B00000000號違反道路交
    通管理事件裁決書裁處罰鍰45,000元，吊扣普通小型車駕駛
    執照12個月，應參加道安講習等情，業據異議人自承在卷，
    並有上開裁決書及其送達證書、舉發通知單等件在卷足稽。
    次查，異議人並未領有普通重型機車駕駛執照，而係領有普
    通小型車駕駛執照，有公路監理電子閘門證號查詢汽車駕駛
    人、機車駕駛人查詢結果各1 紙在卷可憑，是此部分事實均
    堪認定。
  2.惟按道路交通管理處罰條例第68條曾於94年12月14日修正公
    布，並自95年03月01日開始施行。原條文規定：「汽車駕駛
    人，因違反本條例及道路交通安全規則之規定，受吊扣或吊
    銷駕駛執照處分時，吊扣或吊銷其持有各級車類之駕駛執照
    」，修正後改為：「汽車駕駛人，因違反本條例及道路交通
    安全規則之規定，受吊銷駕駛執照處分時，吊銷其持有各級
    車類之駕駛執照」。觀其提案修正理由「原條文將違法或違
    規駕駛人所持有各級車類之駕駛執照一併吊扣或吊銷失之過
    酷，影響人民工作及生活甚鉅，爰修正之」，此業據立法院
    公報第94卷第70期院會紀錄記載明確。顯見依現行道路交通
    管理處罰條例規定，不得吊扣駕駛人所持有他級駕駛執照，
    亦即於為吊扣駕駛人駕駛執照之處分時，僅得吊扣駕駛人違
    規時所駕駛該級車類之駕駛執照，以限制其繼續駕駛該級車
    類行駛道路之權利，若駕駛人並無該級車類之駕駛執照，即
    無從執行吊扣駕駛執照之處分，而僅係應否依道路交通管理
    處罰條例第22條第1 項規定處罰駕駛人之問題。次按行政行
    為，採取之方法所造成之損害不得與欲達成目的之利益顯失
    均衡，行政程序法第7 條第3 款定有明文。又依道路交通安
    全規則第61條第1 項第4 款規定，汽車駕駛人取得高一級車
    類之駕駛資格者，應換發駕駛執照，並准其駕駛較低級車類
    之車輛，已領有小型車駕駛執照者，得駕駛輕型機器腳踏車
    。查本件異議人既係駕駛重型機車違規，若其普通小型車駕
    駛執照因而遭吊扣，將造成異議人不能駕駛小型車、輕型機
    器腳踏車之結果，則原處分機關採取吊扣異議人普通小型車
    駕駛執照，以達成限制其駕駛重型機車之目的，所造成損害
    已與欲達成目的之利益顯失均衡。
  3.從而，本件異議人於前述違規之際所駕駛者既為重型機車，
    故依法所受處分內容應僅為限制其駕駛重型機車之權利，原
    處分機關遽以吊扣異議人所持有之普通小型車駕駛執照，此
    舉顯然不當剝奪異議人駕駛小型車、輕型機器腳踏車之權利
    ，對異議人權益侵害甚鉅，亦與現行道路交通管理處罰條例
    第68條規定有悖，容有違誤。
  4.是原處分機關僅得裁處吊扣重型機車駕駛執照，不得吊扣普
    通小型車駕駛執照。至道路交通主管機關對於汽車駕駛執照
    之管理，因採取一照原則，未發給駕駛人較低等級之駕駛執
    照，惟行為人依法既應諭知吊扣重型機車駕駛執照，尚不能
    因受處分人現實上僅持有普通小型車駕駛執照，即違背法律
    規定諭知免罰。此主管機關仍可利用電腦資料處理或在汽車
    駕照註記或其他方式，吊扣行為人重型機車駕駛執照，執行
    層面應可妥適克服，尚難逕謂無法執行，而諭知不罰（參照
    臺灣高等法院暨所屬法院98年法律座談會刑事類提案第20號
    決議意旨）。
  (二)關於罰鍰部分：
  1.按服用毒品、麻醉藥品、酒類或其他相類之物，不能安全駕
    駛動力交通工具而駕駛者，處1 年以下有期徒刑、拘役或科
    或併科15萬元以下罰金，刑法第185 條之3 定有明文。又一
    行為同時觸犯刑事法律及違反行政法上義務規定者，依刑事
    法律處罰之；但其行為應處以其他種類行政罰或得沒入之物
    而未經法院宣告沒收者，亦得裁處之；前項行為如經不起訴
    處分或為無罪、免訴、不受理、不付審理之裁判確定者，得
    依違反行政法上之義務規定裁處之；違反行政法上義務而受
    罰鍰、沒入或其他種類行政罰之處罰時，適用本法，但其他
    法律有特別規定者，從其規定，行政罰法第26條、第1 條分
    別定有明文。行政罰法第26條所示之一事不二罰原則，究其
    立法目的，無非以一行為同時觸犯刑事法律及違反行政法上
    義務規定時，由於刑罰與行政罰同屬對不法行為之制裁，而
    刑罰之懲罰作用較強，故依刑事法律處罰，即足資警惕時，
    實無一事二罰再處行政罰之必要，且刑事法律處罰，由法院
    依法定程序為之，較符合正當法律秩序，應予優先適用，但
    罰鍰以外之沒入或其他種類行政罰，因兼具維護公共秩序之
    作用，為達行政目的，行政機關仍得併予裁處。故汽車駕駛
    人酒後駕車時，如違反道路交通管理處罰條例第35條第1 項
    第1 款規定並同時涉犯刑法第185 條之3 公共危險罪嫌時，
    道路交通管理處罰機關除有行政罰法第26條第1 項但書得處
    以其他種類行政罰者之情形，得裁處其他種類行政罰外，關
    於罰鍰部分，即應依上開行政罰法第26條及道路交通管理處
    罰條例第10條規定移送地方法院檢察署處理，除於移送後再
    有上開行政罰法第26條第2 項所定不起訴等事由，不得裁處
    行為人罰鍰。
  2.異議人因同一酒後駕車之行為，涉犯刑法第185 條之3 之公
    共危險罪，業經本院99年度審交簡字第735 號刑事簡易判決
    判處科罰金55,000，如易服勞役，以新臺幣1000 元折算1日
    確定，有本院99年度審交簡字第735 號刑事簡易判決、臺灣
    高等法院被告前案紀錄表各1 份在卷為憑。據此，原處分機
    關依道路交通管理處罰條例第24條第1 項第2款 、第35條第
    1 項第1 款規定，對異議人上開酒後駕車之違規行為予以裁
    罰時，除其行為應處以其他種類行政罰即吊扣駕駛執照、施
    以道路安全講習部分，仍得予以裁處外，自不得再科處行政
    罰鍰部分對於受處分人予以重複處罰。原處分機關就異議人
    同一酒後駕車行為，再予以裁處罰鍰45,000元，違反一行為
    不二罰原則至明。
  (三)關於施以道路安全講習部分：
    原處分機關裁處異議人應參加道路安全講習部分，係為達成
    遏止酒後駕車之不法行為，維護道路交通用路權人之安全法
    益等行政目的所必要之罰鍰以外之其他種類行政罰，依行政
    罰法第26條第1 項但書之規定，原處分機關仍得裁處，並未
    違反「一事不二罰」之規定，故此部分之裁處並無違誤。
四、另按汽車駕駛人違反本條例規定，應受吊扣駕駛執照處分，
    於汽車駕駛人係無駕駛執照駕車者，在所規定最長吊扣期間
    內，不得考領駕駛執照，道路交通管理處罰條例第67條第6
    項亦定有明文。查本件異議人僅領有普通小型車駕駛執照，
    並未領有重型機車駕駛執照，有公路監理電子閘門證號查詢
    汽車駕駛人資料1 份在卷可參，依前開說明，異議人既係違
    規酒後騎乘重型機車，應僅能吊扣其重型機車駕駛執照；然
    異議人並未持有重型機車駕駛執照可供吊扣，自無從對異議
    人裁處吊扣重型機車駕駛執照之處分。惟參酌道路交通管理
    處罰條例第67條第6 項規定，於違規酒後駕車然屬無照駕駛
    之情況下，應將「吊扣」之處罰規定轉換為「禁止在最長吊
    扣期間內考領駕照」之處罰。從而，異議人並未持有重型機
    車駕照，原處分機關即應依上開規定，轉為裁罰異議人在所
    規定最長吊扣期間內（依同條例第35條第1 項第1 款規定，
    吊扣駕照最長期間為1 年）不得考領重型機車駕照；詎其竟
    仍對異議人裁處吊扣（普通小型車）駕駛執照之處分，於法
    即有違誤。
五、綜上所述，本件異議人領有普通小型車駕駛執照，卻於飲酒
    後駕駛重型機車之行為，違反道路交通管理處罰條例第35條
    第1 項第1 款規定，依同條例第24條第1 項第2 款及違反道
    路交通管理事件統一裁罰基準表之規定，本應裁處罰鍰45,0
    00元、吊扣普通重型機車駕駛執照12個月及應參加道路交通
    安全講習；惟因異議人並未領有普通重型機車駕駛執照，無
    從吊扣普通重型機車駕駛執照，自應依道路交通管理處罰條
    例第67條第6 項規定，處以1 年內禁止考領普通重型機車駕
    駛執照之處罰。是異議人就吊扣普通小型車駕駛執照12個月
    部分聲明異議，非無理由。又道路交通管理處罰條例第87條
    第1 項規定：「受處分人不服第8 條主管機關所為之處罰，
    得於接到裁決書之翌日起20日內，向管轄地方法院聲明異議
    。」此條文中所謂之「處罰」，應指包括對受處分人裁處之
    違規事實是否正當，及裁罰所引用之法條是否適當而言，蓋
    此二者有不可分離之關係，即聲明異議應以交通違規行為為
    標的，非以處罰項目為範圍。是本件異議人酒後駕車只有一
    個交通違規行為，雖異議人僅就處罰項目中之吊扣普通小型
    車駕駛執照部分提起異議，其餘部分（罰鍰及應參加道路交
    通安全講習部分）並未提及，然其餘處罰項目既有上述瑕疵
    ，且與其交通違規行為是否存在既無從分離，本院自應併予
    審理，附此敘明。從而，原處分機關裁罰異議人吊扣普通小
    型車駕駛執照12個月之處分顯有不當，自應將原處分全部撤
    銷，另為妥適裁定如主文第2 項所示。
據上論斷，應依道路交通案件處理法第20條前段，道路交通管理
處罰條例第35條第1 項第1 款、第24條第1 項第2 款，裁定如主
文。
中    華    民    國    99    年    7     月    30    日
                  交通法庭  法  官  陳志銘
以上正本證明與原本無異。
如不服本裁定，應於送達後5日內，向本院提出抗告狀。
中    華    民    國    99    年    7     月    30    日
                            書記官  王碧蓉

司法院資訊處製作；財團法人民間司法改革基金會備份。
